【裁判字號】    98,訴,512
【裁判日期】    990211
【裁判案由】    確認被告無優先購買權等
【裁判全文】
臺灣雲林地方法院民事判決               98年度訴字第512號
原      告  乙○○
訴訟代理人  吳聰億律師
被      告  甲○○
上列當事人間請求確認被告無優先購買權事件，本院於民國99年
1月28日言詞辯論終結，判決如下：
    主  文
確認被告就本院九十八年度司執字第九○七四號強制執行事件執
行標的土地即坐落雲林縣元長鄉○○段一○六○號土地之優先購
買權不存在。
訴訟費用新台幣八千七百元由被告負擔。
    事實及理由
一、原告起訴主張：
（一）緣原告即拍定人乙○○投標應買本院98年度司執字第9074
      號債權人台灣土地銀行股份有限公司與債務人吳金龍間清
      償債務強制執行事件之拍賣標的即坐落雲林縣元長鄉○○
      段1060地號土地（下稱系爭土地），並經本院執行人員於
      開標期日宣布得標在案。惟經本院執行處以98年10月30日
      雲院明98司執丁字第9074號函通知，因毗鄰地所有權人具
      狀主張優先購買，而要求原告提出帳戶資料，以利退還原
      告上開拍賣投標所繳納之保證金等語。
（二）惟按「重劃區內農地出售時，其優先購買權之次序如左:
      (一)出租耕地之承租人。(二)共有土地現耕之他共有人。(三)毗
      連耕地之現耕所有權人。」農地重劃條例第5 條定有明文
      。其中第三款規定，重劃區內耕地出售時，毗連耕地之現
      耕所有權人，有優先承購權，其立法意旨，乃在擴大農場
      經營面積，以適合機械耕作之需要，俾發揮耕地之效能，
      故其要件為1.「毗連之耕地」2.主張優先承購人為「現耕
      」之所有權人，須符合上開要件始得主張優先承購權。
（三）然查本件拍賣標的之系爭土地，其毗連地為同段1051、10
      61地號土地，其中被告所共有之同段1051地號土地（下稱
      1051地號土地），其地目為「墓」，且數十年來即作為墳
      墓地使用，即與毗連之「耕地」要件不符，而被告亦未在
      該土地從事耕作，應不得主張優先購買權。
（四）依上說明，原告對於主張就系爭土地有優承購買權之被告
      甲○○，有不符農地重劃條例第5 條第3 款規定之情事，
      為免在未確認被告是否有優先購買權前，執行處即核發系
      爭土地之權利移轉證書，是原告提起本件債務人異議之訴
      ，應有理由，懇請判決如訴之聲明，以保權益等語。並聲
      明:如主文所示。
二、被告則以：
    被告所共有之1051地號土地，因該筆土地是墳墓地，現在是
    供所有下寮村村民的墳墓使用，所以被告沒有辦法耕作。被
    告是因為法院通知可以優先承買，才聲請優先承買的等語置
    辯。並聲明：原告之訴駁回；訴訟費用由原告負擔。
三、兩造所不爭執之事項：
（一）被告有就系爭土地於本院98年度司執字第9074號強制執行
      事件聲請優先承買。
（二）被告所共有1051地號土地目前是供下寮村村民墳墓使用，
      被告未在該筆土地上從事耕作。
四、法院之判斷：
（一）按確認法律關係之訴，非原告有即受確認判決之法律上利
      益者，不得提起之，民事訴訟法第247 條第1 項前段定有
      明文。本件原告起訴主張其曾投標應買本院98年度司執字
      第9074號強制執行事件就系爭土地之拍賣，並經本院執行
      人員於開標期日宣布得標，惟被告以其係系爭土地之毗鄰
      地即同段1051地號土地之現耕所有權人而主張優先購買，
      惟未經執行法院核發權利移轉證書，執行程序尚未終結等
      情，為被告所不爭執，並經本院調閱本院上開執行案卷查
      核屬實。則被告就系爭土地是否有優先承買權不明，致原
      告得有效購買系爭土地之法律地位有受侵害之危險，而此
      項危險得以對於被告之確認判決除去之，因此，本件原告
      有即受確認判決之法律上利益，合先敘明。
（二）本件原告起訴主張被告所共有1051地號土地之地目為「墓
      」，且目前係供下寮村村民墳墓使用，被告未在該筆土地
      上從事耕作等情，為被告所不爭執，並有原告提出之土地
      登記第二類謄本（影本）在卷可按，足信屬實。則本件主
      要之爭點在於毗連地係屬於墳墓用地時，該毗連土地之所
      有權人，可否依農地重劃條例第5 條規定主張優先購買權
      ？經查：
  1、 按「重劃區內耕地出售時，其優先購買權之次序如左：一
      出租耕地之承租人。二共有土地現耕之他共有人。三毗連
      耕地之現耕所有權人。」農地重劃條例第5 條定有明文。
      即依上開農地重劃條例第5 條第3 款規定主張優先購買權
      者，必須1.出售土地與毗連之土地均為重劃區內之耕地。
      2.主張優先承購人為該毗連耕地之現耕所有權人始足當之
      。
  2、 本件被告所共有1051地號土地與系爭土地雖均係重劃區內
      之土地，且使用分區均為「特定農業區」、使用地類別為
      「農牧用地」等情，為兩造所不爭執，並有各該土地登記
      第二類謄本影本載明在卷可按，足信屬實。
  3、 然上開1051地號土地數十年來至今均係供下寮村村民的墳
      墓使用，被告並未在該土地耕作等情，為被告所自陳，即
      與上開農地重劃條例第5 條第3 款所規定，必須是毗連耕
      地之現耕所有權人，始有優先購買權者之要件不符。
（三）從而，原告請求確認被告就系爭土地之優先購買權不存在
      ，自屬有據，為有理由。
五、結論：原告之訴為有理由，依民事訴訟法第78條，判決如主
    文。
中    華    民    國    99    年    2     月    11    日
                  民事第二庭    法  官  黃一馨
以上正本係照原本作成
如對本判決上訴，須於判決送達後廿日內向本院提出上訴狀
中    華    民    國    99    年    2     月  11    日
                                書記官  曾玲玲

司法院資訊處製作；財團法人民間司法改革基金會備份。
